---
title: "Planejamento e Programas de Manutenção de Frotas"
subtitle: "Logística de Transportes e Armazenagem"
author: 
  - <br></br>Renata Oliveira
encoding: UTF-8
output:
  xaringan::moon_reader:
    lib_dir: libs
    css: ["default", "xaringan-themer.css"]

    nature:
      ratio: "16:9"
      highlightLines: true
      highlightStyle: solarized-light
      countIncrementalSlides: false
      slideNumberFormat: |
         <div class="progress-bar-container">
           <div class="progress-bar" style="width: calc(%current% / %total% * 100%);">
           </div>
         </div>

---

```{R child = "setup.Rmd"}
```

```{r xaringan-tile-view, echo=FALSE}
xaringanExtra::use_tile_view()
```

```{r xaringan-editable, echo=FALSE}
xaringanExtra::use_editable(expires = 1)
```

```{r xaringan-panelset, echo=FALSE, message=FALSE, warning=FALSE}
xaringanExtra::use_panelset()
```

```{r xaringanExtra-clipboard, echo=FALSE}
htmltools::tagList(
  xaringanExtra::use_clipboard(
    button_text = "<i class=\"fa fa-clipboard\"></i>",
    success_text = "<i class=\"fa fa-check\" style=\"color: #90BE6D\"></i>",
    error_text = "<i class=\"fa fa-times-circle\" style=\"color: #F94144\"></i>"
  ),
  rmarkdown::html_dependency_font_awesome()
)
```

```{r xaringan-fit-screen, echo=FALSE}
xaringanExtra::use_fit_screen()
```

```{r xaringan-extra-styles, echo=FALSE}
xaringanExtra::use_extra_styles(
  hover_code_line = TRUE,         #<<
  mute_unhighlighted_code = TRUE  #<<
)
```

```{r xaringan-scribble, echo=FALSE}
xaringanExtra::use_scribble()
```


## Planejamento e Programas de Manutenção de Frotas
### Objetivos da Aula

Ao final desta aula, você será capaz de:

✓ Compreender os tipos de manutenção de frotas

✓ Planejar programas de manutenção eficientes

✓ Calcular indicadores de desempenho (MTBF, MTTR)

✓ Tomar decisões baseadas em dados



---

## Planejamento e Programas de Manutenção de Frotas

### Relevância:

- Redução de custos operacionais
- Aumento da disponibilidade da frota
- Melhoria na qualidade do serviço
- Competitividade empresarial

---

## Planejamento e Programas de Manutenção de Frotas

### Conceitos Fundamentais

**O que é Manutenção de Frotas?**

**Definição:** Conjunto de ações técnicas e administrativas destinadas a manter ou recolocar veículos em condições de executar suas funções.

.pull-left[

**Objetivos Principais:**   
- Maximizar disponibilidade
- Minimizar custos totais
- Garantir segurança
- Prolongar vida útil dos ativos
- Reduzir tempo de parada

]

.pull-right[

**Desafios:**   
- Envelhecimento da frota
- Custos crescentes de peças
- Escassez de mão de obra qualificada
- Pressão por redução de custos
- Regulamentações ambientais

]

---

## Planejamento e Programas de Manutenção de Frotas

### Tipos de Manutenção

```{r echo=FALSE}

tipos_manutencao <- data.frame(
  Tipo = c("Corretiva", "Preventiva", "Preditiva", "Prescritiva"),
  
  Caracteristica = c(
    "Após falha",
    "Intervalos fixos",
    "Condição monitorada",
    "IA e otimização"
  ),
  
  Vantagens = c(
    "Simplicidade",
    "Previsibilidade",
    "Eficiência",
    "Otimização máxima"
  ),
  
  Desvantagens = c(
    "Paradas não programadas",
    "Over-maintenance",
    "Investimento tecnológico",
    "Alta complexidade"
  ),
  
  Investimento = c("★☆☆☆", "★★☆☆", "★★★☆", "★★★★"),
  
  Eficiencia = c("★☆☆☆", "★★☆☆", "★★★☆", "★★★★"),
  
  Complexidade = c("★☆☆☆", "★★☆☆", "★★★☆", "★★★★"),
  
  ROI = c("Baixo", "Médio", "Alto", "Muito Alto*")
)

kable(tipos_manutencao, 
      format = "html", 
      escape = FALSE,
      align = c("l", "l", "l", "l", "c", "c", "c", "c")) %>%
  kable_styling(bootstrap_options = c("striped", "hover", "condensed"),
                font_size = 24,
                full_width = FALSE) %>%
  column_spec(1, bold = TRUE, color = "white", background = "#2C3E50") %>%
  column_spec(5, color = "#E74C3C") %>%
  column_spec(6, color = "#27AE60") %>%
  column_spec(7, color = "#F39C12") %>%
  column_spec(8, color = "#3498DB", bold = TRUE) %>%
  add_header_above(c(" " = 4, "Indicadores" = 4), 
                   bold = TRUE, 
                   background = "#34495E", 
                   color = "white") %>%
  add_footnote("* ROI muito alto após período de maturação (3-5 anos)", 
               notation = "symbol")
```


---

## Evolução das Estratégias de Manutenção

```{R echo=FALSE, Fig.Height=15}
  
evolucao <- data.frame(
  Geracao = factor(c("1ª Geração\n(até 1945)",
                     "2ª Geração\n(1945-1970)",
                     "3ª Geração\n(1970-2000)",
                     "4ª Geração\n(2000-hoje)"),
                   levels = c("1ª Geração\n(até 1945)",
                              "2ª Geração\n(1945-1970)",
                              "3ª Geração\n(1970-2000)",
                              "4ª Geração\n(2000-hoje)")),
  Foco = c("Corretiva", 
           "Preventiva", 
           "Preditiva", 
           "Inteligente/Prescritiva"),
  Eficiencia = c(30, 55, 75, 90)
)

ggplot(evolucao, aes(x = Geracao, y = Eficiencia, fill = Foco)) +
  geom_col(width = 0.7) +
  geom_text(aes(label = paste0(Eficiencia, "%")), 
            vjust = -0.5, size = 5, fontface = "bold") +
  scale_fill_brewer(palette = "Set2") +
  labs(title = "Evolução da Eficiência nas Estratégias de Manutenção",
       y = "Eficiência Operacional (%)",
       x = "") +
  theme_minimal(base_size = 14) +
  theme(legend.position = "bottom",
        plot.title = element_text(hjust = 0.5, face = "bold"))
```


---

## Planejamento da Manutenção

### Etapas do Processo

.pull-left[

**1. Diagnóstico**   
Inventário da frota   
Histórico de falhas   
Análise de criticidade     
Identificação de gargalos   

**2. Definição de Estratégia**      
Seleção do tipo de manutenção   
Definição de periodicidade   
Alocação de recursos   
Estabelecimento de metas   

]

.pull-right[

**3. Implementação**   
Treinamento de equipes   
Aquisição de ferramentas   
Implantação de sistemas   
Comunicação interna

**4. Controle e Melhoria**   
Monitoramento de indicadores   
Análise de desvios   
Ações corretivas   
Melhoria contínua (PDCA)   

]

---

## Fundamentos da Confiabilidade

.pull-left[

**Confiabilidade (R)**   
É a capacidade de um veículo ou componente funcionar sem falhas durante um período de tempo.
 
**Tempo Médio Entre Falhas (MTBF)**   
Quanto tempo o veículo opera sem problemas. Quanto maior, melhor.   
Exemplo: MTBF de 2.000h

**Taxa de Falhas**   
Quantas falhas ocorrem por período. Quanto menor, melhor   
Exemplo: 2 falhas por ano   
]

.pull-right[
**Defeitos de fabricação**   
Problemas de instalação   
Vida Útil (6 meses - 5 anos)

**Falhas aleatórias**   
Menor taxa de falhas   
Desgaste (após 5 anos)

**Componentes envelhecidos**   
Aumento de falhas   
Necessidade de substituições
]



---

## Indicadores de Desempenho (KPIs)

### Principais Métricas

```{R echo=FALSE, message=FALSE, warning=FALSE}

kpis <- data.frame(
  Indicador = c("MTBF", "MTTR", "Disponibilidade", "Taxa de Falhas", "Custo por km"),
  Sigla = c("Mean Time Between Failures", 
            "Mean Time To Repair",
            "Availability",
            "Failure Rate",
            "Cost per km"),
  Formula = c("Tempo Total / Nº Falhas",
              "Tempo Reparo / Nº Reparos",
              "MTBF / (MTBF + MTTR) × 100%",
              "Nº Falhas / Tempo Total",
              "Custo Total / km Rodados"),
  Meta = c("> 5000h", "< 4h", "> 95%", "< 0,0002", "Benchmark")
)

kable(kpis, format = "html", escape = FALSE,
      col.names = c("Indicador", "Sigla", "Fórmula", "Meta")) %>%
  kable_styling(bootstrap_options = c("striped", "hover"), 
                font_size = 30) %>%
  column_spec(1, bold = TRUE, width = "3cm") %>%
  column_spec(4, bold = TRUE, color = "white", background = "#27AE60")

```

Importância: Esses indicadores permitem avaliar objetivamente o desempenho da frota e tomar decisões baseadas em dados.


---

## Programas de Manutenção Preventiva

### Estrutura de um Programa Eficaz


```{R echo=FALSE, message=FALSE, warning=FALSE}
  
programa <- data.frame(
  Periodicidade = c("Diária", "Semanal", "Mensal", "Trimestral", "Semestral", "Anual"),
  Atividades = c(
    "Inspeção visual, níveis de fluidos",
    "Calibragem de pneus, luzes, freios",
    "Troca de óleo, filtros, alinhamento",
    "Sistema elétrico, suspensão, direção",
    "Revisão completa, testes de desempenho",
    "Overhaul, substituições programadas"
  ),
  Tempo = c("15 min", "30 min", "2-3h", "4-6h", "8h", "16-24h"),
  Responsavel = c("Motorista", "Motorista/Mecânico", "Mecânico", 
                  "Mecânico", "Equipe Especializada", "Oficina Autorizada")
)

kable(programa, format = "html", escape = FALSE,
      col.names = c("Periodicidade", "Atividades", "Tempo", "Responsável")) %>%
  kable_styling(bootstrap_options = c("striped", "hover", "condensed"), 
                font_size = 30) %>%
  column_spec(1, bold = TRUE, color = "white", background = "#3498DB") %>%
  column_spec(3, bold = TRUE)
```


---

## Programas de Manutenção Preditiva

### Técnicas de Monitoramento de Condição

.pull-left[

**Análise de Vibrações**   
Detecção de desbalanceamento   
Identificação de folgas   
Problemas em rolamentos   
Desalinhamento de eixos   
**Termografia**   
Pontos quentes em componentes   
Problemas elétricos   
Atrito excessivo   
Falhas em isolamento

]

.pull-right[

**Análise de Óleo**   
Contaminação por partículas   
Degradação do lubrificante   
Presença de água   
Desgaste de componentes   
**Ultrassom**   
Vazamentos de ar   
Falhas em válvulas    
Problemas em rolamentos   
Descargas elétricas   

]

.small[
> Estudos mostram que a manutenção preditiva pode reduzir custos em até 40% comparada à preventiva tradicional.
]

---

## EXEMPLO RESOLVIDO 1

**Cálculo de MTBF e Disponibilidade**

Situação: Uma empresa de transporte possui um caminhão que apresentou as seguintes falhas no último ano:

```{R echo=FALSE, message=FALSE, warning=FALSE}
  
dados_falhas <- data.frame(
  Falha = 1:5,
  Data = c("15/01", "10/03", "22/05", "08/08", "30/10"),
  Tempo_Operacao = c(720, 1440, 1800, 2160, 2040),
  Tempo_Reparo = c(8, 4, 6, 12, 5)
)

kable(dados_falhas, format = "html", escape = FALSE,
      col.names = c("Falha", "Data", "Tempo de Operação (h)", "Tempo de Reparo (h)")) %>%
  kable_styling(bootstrap_options = c("striped", "hover"), font_size = 30)

```

---

## EXEMPLO RESOLVIDO 1 (continuação)

**Dados adicionais:**

Período analisado: 12 meses   
Número total de falhas: 5   
Custo total de manutenção: R$ 15.000   
Quilometragem total rodada: 120.000 km   

---

## EXEMPLO RESOLVIDO 1 (continuação)

**1. Cálculo do MTBF**

$$𝑀𝑇𝐵𝐹=Tempo\; Total\; de\; Operação/Número\; de\; Falhas$$

```{R echo=FALSE, message=FALSE, warning=FALSE}
# Dados
tempo_operacao <- c(720, 1440, 1800, 2160, 2040)
tempo_total <- sum(tempo_operacao)
n_falhas <- 5

# Cálculo MTBF
MTBF <- tempo_total / n_falhas

cat("Tempo total operado:", tempo_total, "horas\n")
cat("Número de falhas:", n_falhas, "\n")
cat("MTBF =", tempo_total, "÷", n_falhas, 
    "=", MTBF, "horas\n")

```

Interpretação:  Em média, o caminhão opera 1.632 horas entre uma falha e outra.

---

## EXEMPLO RESOLVIDO 1 (continuação)

**2. Cálculo do MTTR**

$$𝑀𝑇𝑇𝑅=Tempo\; Total\; de\; Reparo/Número\; de\; Reparos$$

```{R echo=FALSE, message=FALSE, warning=FALSE}
# Dados
tempo_reparo <- c(8, 4, 6, 12, 5)
tempo_total_reparo <- sum(tempo_reparo)

# Cálculo MTTR
MTTR <- tempo_total_reparo / n_falhas

cat("Tempo total de reparo:", tempo_total_reparo, "horas\n")
cat("Número de reparos:", n_falhas, "\n")
cat("MTTR =", tempo_total_reparo, "÷", 
    n_falhas, "=", MTTR, "horas\n")
```

Interpretação: Em média, cada reparo leva 7 horas para ser concluído.



---

## EXEMPLO RESOLVIDO 1 (continuação)

**3. Disponibilidade Operacional e Custos**

$$Disponibilidade=𝑀𝑇𝐵𝐹/(𝑀𝑇𝐵𝐹+𝑀𝑇𝑇𝑅)$$

```{R echo=FALSE, message=FALSE, warning=FALSE}
  
# Cálculo da Disponibilidade
Disponibilidade <- (MTBF / (MTBF + MTTR)) * 100

cat("MTBF:", MTBF, "horas\n")
cat("MTTR:", MTTR, "horas\n")
cat("Disponibilidade =", MTBF, "÷", 
    "(", MTBF, "+", MTTR, ")\n")
cat("Disponibilidade =", 
    round(Disponibilidade, 2), "%\n")
```

Interpretação: O veículo está disponível para operação 99,57% do tempo.

---

## EXEMPLO RESOLVIDO 1 (continuação)

**4. Percentual do tempo parado no ano:**

$$Percentual\; tempo\; parado=tempo\; total\; reparo\;/(horas\; no\; ano)$$

```{r echo=FALSE}

tempo_parado_ano <- (tempo_total_reparo / 8760) * 100
cat("Tempo parado:", round(tempo_parado_ano, 2), "% do ano")
```


**4. Custo por Quilômetro**

$$Custo\; por\; km = Custo\; Total/km\; Rodados$$

```{r echo=FALSE}

# Dados
custo_total <- 15000
km_rodados <- 120000

# Cálculo
custo_por_km <- custo_total / km_rodados

cat("Custo total:", "R$", custo_total, "\n")
cat("Km rodados:", km_rodados, "\n")
cat("Custo/km = R$", custo_total, "÷", 
    km_rodados, "\n")
cat("Custo/km = R$", 
    round(custo_por_km, 2), "\n")
```



---

## EXEMPLO RESOLVIDO 1 (continuação)

**4. Análise de Resultados**

```{R echo=FALSE, message=FALSE, warning=FALSE}

resultados <- data.frame(
  Indicador = c("MTBF", "MTTR", "Disponibilidade", "Custo/km", "Taxa de Falhas"),
  Valor_Calculado = c(
    paste(MTBF, "horas"), 
    paste(MTTR, "horas"), 
    paste0(round(Disponibilidade, 2), "%"),
    paste0("R$ ", round(custo_por_km, 2)),
    paste(n_falhas, "falhas/ano")
  ),
  Meta = c("1500h", "8h", "95%", "R$ 0,15", "< 6 falhas/ano"),
  Status = c("✓ Acima da Meta", "✓ Dentro da Meta", "✓ Acima da Meta", "✓ Abaixo da Meta", "✓ Dentro da Meta"),
  Acao = c("Manter", "Manter", "Manter", "Manter", "Manter")
)

kable(resultados, format = "html", escape = FALSE,
      col.names = c("Indicador", "Valor Calculado", "Meta", "Status", "Ação")) %>%
  kable_styling(bootstrap_options = c("striped", "hover"), 
                font_size = 30) %>%
  column_spec(4, bold = TRUE, color = "white", background = "#27AE60")
```



---

## EXEMPLO RESOLVIDO 1 (continuação)

**Conclusão Geral:**

✅ Desempenho Excelente: Todos os indicadores estão dentro ou acima das metas estabelecidas

✅ Disponibilidade Alta: O veículo fica parado apenas 0,43% do tempo

✅ Custos Controlados: Custo por km está abaixo da meta

✅ Recomendação: Manter o programa atual de manutenção preventiva



---

## EXEMPLO RESOLVIDO 2

A empresa LogFast está avaliando duas estratégias para manutenção de transmissões:
.pull-left[
**Estratégia A: Manutenção Preventiva**   
- Revisão a cada 40.000 km
- Custo por revisão: R$ 800
- Tempo de parada: 4 horas
- Previsão: 3 revisões/ano por veículo
- Falhas inesperadas: 1 por ano
- Custo de falha: R$ 3.500
- Tempo de parada por falha: 24 horas
]

.pull-right[
**Estratégia B: Manutenção Corretiva**
- Sem manutenção programada
- Reparo apenas quando quebra
- Custo médio por reparo: R$ 4.200
- Tempo de parada: 30 horas
- Falhas esperadas: 4 por ano
- Custo adicional (urgência): +20%
- Impacto no serviço: Multas de R$ 500/falha
]

Frota de 20 caminhões e objetivo: Determinar qual estratégia é mais econômica

---

## EXEMPLO RESOLVIDO 2 (continuação)

.small[

$$custo\;revisoes = veiculos * revisoes\;ano * custo\;revisao$$
$$custo\;falhas = veiculos * falhas\;ano * custo\;falha$$



$$custo\;total = custo\;revisoes + custo\;falha$$

$$tempo\;parada\;revisoes = veiculos * revisoes\;ano * tempo\;parada\;revisao$$
$$tempo\;parada\;falhas = veiculos * falhas\;ano * tempo\;parada\;falha$$
$$tempo\;total\;parada = tempo\;parada\;revisoes + tempo\;parada\;falhas$$
]

---

## EXEMPLO RESOLVIDO 2 (continuação)

### Cálculo de Custos - Estratégia A (Preventiva)

```{R echo=FALSE, message=FALSE, warning=FALSE}
# Dados da Estratégia A
veiculos <- 20
revisoes_ano <- 3
custo_revisao <- 800
tempo_parada_revisao <- 4
falhas_ano_A <- 1
custo_falha_A <- 3500
tempo_parada_falha_A <- 24

# Cálculos
custo_revisoes <- veiculos * revisoes_ano * custo_revisao
custo_falhas_A <- veiculos * falhas_ano_A * custo_falha_A
custo_total_A <- custo_revisoes + custo_falhas_A

tempo_parada_revisoes <- veiculos * revisoes_ano * tempo_parada_revisao
tempo_parada_falhas_A <- veiculos * falhas_ano_A * tempo_parada_falha_A
tempo_total_parada_A <- tempo_parada_revisoes + tempo_parada_falhas_A

cat("=== ESTRATÉGIA A: PREVENTIVA ===\n\n")
cat("Custo com revisões:", "R$", format(custo_revisoes, big.mark = "."), "\n")
cat("Custo com falhas:", "R$", format(custo_falhas_A, big.mark = "."), "\n")
cat("CUSTO TOTAL ANUAL:", "R$", format(custo_total_A, big.mark = "."), "\n\n")
cat("Tempo de parada (revisões):", tempo_parada_revisoes, "horas\n")
cat("Tempo de parada (falhas):", tempo_parada_falhas_A, "horas\n")
cat("TEMPO TOTAL DE PARADA:", tempo_total_parada_A, "horas/ano\n")

```

---

## EXEMPLO RESOLVIDO 2 (continuação)

### Cálculo de Custos - Estratégia B (Corretiva)

```{R echo=FALSE, message=FALSE, warning=FALSE}


# Dados da Estratégia B
falhas_ano_B <- 4
custo_reparo_base <- 4200
adicional_urgencia <- 0.20
custo_reparo_B <- custo_reparo_base * (1 + adicional_urgencia)
tempo_parada_falha_B <- 30
multa_por_falha <- 500

# Cálculos
custo_reparos <- veiculos * falhas_ano_B * custo_reparo_B
custo_multas <- veiculos * falhas_ano_B * multa_por_falha
custo_total_B <- custo_reparos + custo_multas

tempo_total_parada_B <- veiculos * falhas_ano_B * tempo_parada_falha_B

cat("=== ESTRATÉGIA B: CORRETIVA ===\n\n")
cat("Custo com reparos:", "R$", format(custo_reparos, big.mark = "."), "\n")
cat("Custo com multas:", "R$", format(custo_multas, big.mark = "."), "\n")
cat("CUSTO TOTAL ANUAL:", "R$", format(custo_total_B, big.mark = "."), "\n\n")
cat("TEMPO TOTAL DE PARADA:", tempo_total_parada_B, "horas/ano\n")

```

---

## EXEMPLO RESOLVIDO 2 (continuação)
### Comparação e Análise de Decisão

```{R echo=FALSE, message=FALSE, warning=FALSE}
comparacao <- data.frame(
  Aspecto = c("Custo Anual Total", "Custo por Veículo", "Tempo de Parada Total", 
              "Tempo de Parada por Veículo", "Disponibilidade da Frota"),
  Estrategia_A = c(
    paste0("R$ ", format(custo_total_A, big.mark = ".")),
    paste0("R$ ", format(custo_total_A/veiculos, big.mark = ".")),
    paste(tempo_total_parada_A, "horas"),
    paste(tempo_total_parada_A/veiculos, "horas"),
    paste0(round((1 - tempo_total_parada_A/(veiculos*8760))*100, 1), "%")
  ),
  Estrategia_B = c(
    paste0("R$ ", format(custo_total_B, big.mark = ".")),
    paste0("R$ ", format(custo_total_B/veiculos, big.mark = ".")),
    paste(tempo_total_parada_B, "horas"),
    paste(tempo_total_parada_B/veiculos, "horas"),
    paste0(round((1 - tempo_total_parada_B/(veiculos*8760))*100, 1), "%")
  ),
  Diferenca = c(
    paste0("R$ ", format(custo_total_B - custo_total_A, big.mark = ".")),
    paste0("R$ ", format((custo_total_B - custo_total_A)/veiculos, big.mark = ".")),
    paste(tempo_total_parada_B - tempo_total_parada_A, "horas"),
    paste((tempo_total_parada_B - tempo_total_parada_A)/veiculos, "horas"),
    paste0(round(((1 - tempo_total_parada_A/(veiculos*8760)) - 
                   (1 - tempo_total_parada_B/(veiculos*8760)))*100, 1), " p.p.")
  )
)

kable(comparacao, format = "html", escape = FALSE,
      col.names = c("Aspecto", "Estratégia A (Preventiva)", "Estratégia B (Corretiva)", "Diferença")) %>%
  kable_styling(bootstrap_options = c("striped", "hover"), font_size = 30) %>%
  column_spec(2, bold = TRUE, color = "white", background = "#27AE60") %>%
  column_spec(4, bold = TRUE)

```

---

## EXEMPLO RESOLVIDO 2 (continuação)
### Análise Gráfica da Comparação
```{R echo=FALSE, message=FALSE, warning=FALSE}


# Criar dados para visualização
dados_comparacao <- data.frame(
  Estrategia = rep(c("Preventiva", "Corretiva"), each = 2),
  Tipo = rep(c("Custo", "Tempo Parado"), 2),
  Valor = c(custo_total_A/1000, tempo_total_parada_A, 
            custo_total_B/1000, tempo_total_parada_B),
  Unidade = rep(c("R$ (milhares)", "Horas"), 2)
)

ggplot(dados_comparacao, aes(x = Estrategia, y = Valor, fill = Estrategia)) +
  geom_col(width = 0.6) +
  geom_text(aes(label = ifelse(Tipo == "Custo", 
                                paste0("R$ ", round(Valor, 0), "k"),
                                paste(round(Valor, 0), "h"))), 
            vjust = -0.5, size = 5, fontface = "bold") +
  facet_wrap(~Tipo, scales = "free_y") +
  scale_fill_manual(values = c("Preventiva" = "#27AE60", "Corretiva" = "#E74C3C")) +
  labs(title = "Comparação entre Estratégias de Manutenção",
       y = "Valor",
       x = "") +
  theme_minimal(base_size = 14) +
  theme(legend.position = "none",
        plot.title = element_text(hjust = 0.5, face = "bold"),
        strip.text = element_text(size = 12, face = "bold"))

```

---

## Ferramentas de Apoio à Gestão
.pull-left[

**CMMS (Computerized Maintenance Management System)**   
Registro de ordens de serviço   
Controle de estoque de peças   
Histórico de manutenções   
Agendamento automático   
Relatórios gerenciais   
Integração com telemetria
Centralização de informações    
Rastreabilidade completa   
Redução de falhas humanas
]

.pull-right[

**Análise de Falhas**   
Diagrama de Ishikawa   
5 Porquês   
FMEA (Failure Mode and Effects Analysis)   
Árvore de Falhas (FTA)   
Análise de Pareto   
Gráficos de tendência   
Cartas de controle    
Análise comparativa    
]

---

## Ferramentas de Apoio à Gestão (continuação)
Integração com IoT e Telemetria
```{R echo=FALSE, Fig.Height=5.5}
  
# Simulação de dados de telemetria
set.seed(456)
horas <- 0:23
temperatura_motor <- 70 + 15 * sin(horas * pi / 12) + rnorm(24, 0, 3)
rpm_medio <- 1500 + 300 * sin(horas * pi / 12) + rnorm(24, 0, 50)
consumo <- 25 + 5 * sin(horas * pi / 12) + rnorm(24, 0, 2)

telemetria <- data.frame(
  Hora = horas,
  Temperatura = temperatura_motor,
  RPM = rpm_medio,
  Consumo = consumo
)

# Gráfico multi-eixo
library(gridExtra)

p1 <- ggplot(telemetria, aes(x = Hora, y = Temperatura)) +
  geom_line(color = "#E74C3C", size = 1.2) +
  geom_hline(yintercept = 90, linetype = "dashed", color = "red") +
  labs(y = "Temperatura Motor (°C)") +
  theme_minimal()

p2 <- ggplot(telemetria, aes(x = Hora, y = RPM)) +
  geom_line(color = "#3498DB", size = 1.2) +
  labs(y = "RPM Médio") +
  theme_minimal()

p3 <- ggplot(telemetria, aes(x = Hora, y = Consumo)) +
  geom_line(color = "#2ECC71", size = 1.2) +
  labs(x = "Hora do Dia", y = "Consumo (L/h)") +
  theme_minimal()

grid.arrange(p1, p2, p3, ncol = 1, 
             top = "Monitoramento de Telemetria - Últimas 24 horas")
```

---

## Boas Práticas em Gestão de Manutenção

.small[
.pull-left[

**Técnicas**   
1. Padronização   
Procedimentos documentados   
Checklists de inspeção   
Formulários padronizados   
Treinamento contínuo   

2. Gestão de Estoque   
Análise ABC de peças   
Estoque mínimo/máximo   
Parcerias com fornecedores   
Rastreabilidade

3. Análise de Dados
Coleta sistemática   
KPIs atualizados   
Reuniões de análise crítica   
Benchmarking   

]

.pull-right[

**Tecnologias**   
4. Automação   
CMMS integrado   
IoT e sensores   
Alertas automáticos   
Integração ERP   

5. Manutenção Preditiva/Prescritiva   
Machine Learning   
Análise de padrões   
Previsão de falhas   
Otimização de recursos   

6. Mobilidade
Apps para motoristas   
Tablets para mecânicos   
Assinatura digital   
Fotos e vídeos

]]

---

## Tendências Futuras

.midi[
.pull-left[

**Tecnologias Emergentes**   
Inteligência Artificial   
Diagnóstico automático de falhas   
Otimização de rotas de manutenção   
Previsão de demanda de peças   
Chatbots para suporte   
Digital Twin   
Simulação virtual da frota   
Testes de cenários   
Otimização sem interrupção   
Treinamento imersivo   
Blockchain   
Rastreabilidade de peças   
Histórico imutável   
Contratos inteligentes   
Certificação digital   

]

.pull-right[

**Mudanças no Setor**   
Eletrificação   
Crescimento de frotas elétricas   
Novas competências técnicas   
Infraestrutura de recarga   
Gestão de baterias   
Veículos Autônomos   
Redução de acidentes   
Manutenção preventiva automática   
Novos desafios de software   
Regulamentação em evolução   
Economia Circular   
Remanufatura de componentes   
Reciclagem de materiais   
Extensão de vida útil   
Sustentabilidade   

]
]
---

## Exercícios Propostos


```{r echo=FALSE, message=FALSE, warning=FALSE}
countdown::countdown(10)  # 5 minutes
```

**Exercício 1: Cálculo de Indicadores**

Uma frota de 10 veículos operou 8.000 horas no último trimestre. Houve 6 falhas, com tempos de reparo de 4h, 6h, 3h, 8h, 5h e 4h. Calcule:

a) MTBF
b) MTTR
c) Disponibilidade

---

## Resumo e Principais Lições

.midi[
.pull-left[

**Conceitos-Chave**

✓ Tipos de manutenção   
Corretiva, preventiva, preditiva, RCM

✓ Indicadores essenciais   
MTBF, MTTR, Disponibilidade

✓ Ferramentas de gestão   
CMMS, IoT, análise de dados

]

.pull-right[

**Lições Aprendidas**

📌 Planejamento é fundamental   
Reduz custos e imprevistos

📌 Dados são estratégicos   
Decisões baseadas em evidências

📌 Tecnologia é aliada   
Automação e predição

📌 Melhoria contínua   
PDCA e benchmarking

📌 Visão sistêmica   
Integração com operação

]]

---

## Referências Bibliográficas
.small[
KARDEC, A.; NASCIF, J. Manutenção: Função Estratégica. 4ª ed. Rio de Janeiro: Qualitymark, 2019.   
FOGLIATTO, F. S.; RIBEIRO, J. L. D. Confiabilidade e Manutenção Industrial. Rio de Janeiro: Elsevier, 2009.   
XENOS, H. G. P. Gerenciando a Manutenção Produtiva. 2ª ed. Nova Lima: Falconi, 2014.   
LAFRAIA, J. R. B. Manual de Confiabilidade, Mantenabilidade e Disponibilidade. Rio de Janeiro: Qualitymark, 2001.   
MOUBRAY, J. Reliability-Centered Maintenance. 2nd ed. New York: Industrial Press, 1997.   
ABNT NBR 5462:1994 - Confiabilidade e Mantenabilidade   
ABNT NBR 15842:2010 - Qualidade de Serviço para Pequeno Comércio   
ISO 55000:2014 - Asset Management   
SILVA, R. P.; COSTA, A. L. "Análise de confiabilidade em frotas de transporte rodoviário". Revista Gestão & Produção, v. 28, n. 3, 2021.   
OLIVEIRA, M. A.; SANTOS, J. B. "Manutenção preditiva 4.0: aplicações em logística". Journal of Transport Literature, v. 15, n. 2, p. 45-62, 2022.   
FERREIRA, L. C. et al. "Veículos elétricos em frotas comerciais: análise de confiabilidade". Transportes, v. 30, n. 1, 2023.   
ABRAMAN - Associação Brasileira de Manutenção: www.abraman.org.br   
ANTT - Agência Nacional de Transportes Terrestres: www.antt.gov.br   
Portal da Manutenção: www.manutencao.net
]
---


class: center, middle

.huge[
**DÚVIDAS?**
]


---





